臺灣高等法院臺中分院民事判決　　　九十一年度上易字第二四八號
　　　上訴人即被上訴人
　　　原審原告）　　　乙○○.
　　　複　代理人　　　　黃明哲.
　　　原審被告）　　　甲○○.
右當事人間損害賠償事件，兩造對於中華民國九十一年五月二十四日臺灣台中地方法
院第一審判決（九十一年度訴字第七六八號），各自提起上訴，本院判決如左：
　　　主　　　文
兩造之上訴均駁回。
第二審訴訟費用各自負擔。
　　　事實及理由
一、上訴人即被上訴人乙○○（下稱上訴人）主張：被上訴人即上訴人甲○○（下稱
　　被上訴人）及其弟紀嘉誠於八十七年一月一日各向伊借貸新台幣（下同）二百萬
　　元，並分別簽發同額之本票交伊收執，另被上訴人又於八十九年十月五日簽發面
　　額八十萬元之本票一紙交付伊，並告知原告上開款項將俟銀行貸款撥款時一併償
　　還，其後，被上訴人則交付面額分別為三百萬元及一百八十萬元之銀行支票二紙
　　以為清償。詎被上訴人竟倒果為因，訛指伊向其借貸四百八十萬元，並執前揭清
　　償伊債務其中面額一百八十萬元之支票影本作為債權證明，以伊積欠其一百八十
　　萬元為由，向台灣台中地方法院聲請假扣押裁定，並聲請假扣押執行伊持有訴外
　　人良誠精密工業股份有限公司（以下簡稱良誠公司）股票、伊所有坐落台中市○
　　區○村段一四六之三○地號土地及其上門牌號碼為台中市○區○○街四十一巷三
　　十二號四樓之建物（下稱系爭房地），暨台中市○區○○○段一一之五六地號土
　　地及其上門牌號碼為台中市○區○○路一段五二○巷七號之建物（下稱崇德路房
　　地），惟其後又自行聲請撤銷該假扣押裁定，顯見被上訴人以伊欠款為由，聲請
　　假扣押伊之財產，並無理由，參以被上訴人嗣再執作為本件假扣押債權憑證之上
　　開一百八十萬元支票，在同院另案九十一年度訴字第一二六二號民事事件中，主
　　張該支票係其於八十九年十月二十三日代良誠公司清償伊之借款而交付，顯見被
　　上訴人明知伊並未向其借款，竟聲請假扣押，確屬故意損害伊之利益。而伊本於
　　九十年十一月二十八日與訴外人葉祥玲訂立買賣契約書，以一百五十萬元之價格
　　出售系爭房地，並已收受訂金五十萬元，但因被上訴人上開自始不當之假扣押行
　　為，致買受人葉祥玲解除該買賣契約，伊因而退還所收受之訂金，喪失依既定契
　　約伊計劃可得預期利益之前開買賣價金，而受有一百五十萬之損害，故伊所受之
　　損害與被上訴人之假扣押行為間，顯有相當因果關係，爰依民事訴訟法第五百三
　　十一條及民法第一百八十四條第一項後段之規定（兩者為選擇合併之關係），請
　　求被上訴人賠償伊所受之損害。又名譽為人在社會上享有一般人對其品德、聲望
　　或信譽等所加之評價，屬於一個人在社會上所受之價值判斷，被上訴人佯稱伊向
　　其借款不還，聲請假扣押查封伊之不動產，使鄰里街坊咸認伊積欠他人債務未償
　　，誤以為伊債信不佳，使伊所建立之聲望大受減損，信譽受影響，精神上所受之
　　痛苦甚鉅，爰依民法第一百九十五條第一項之規定，請求被上訴人賠償精神慰撫
　　金一百萬元等情，爰依上開法律規定提起本件訴訟，求為命被上訴人給付伊所受
　　上開損害合計二百五十萬元及自起訴狀繕本送達翌日即九十一年三月十二日起，
　　至清償日止，按年息百分之五加計遲延利息之判決。
二、被上訴人甲○○則以：伊固曾以上訴人業祥玉對伊有一百八十萬元之債權未受清
　　償為由，向台灣台中地方法院聲請裁定准予供擔保六十萬元後，對上訴人之財產
　　為假扣押，並據以聲請假扣押執行，然伊對上訴人確無四百八十萬元債權存在，
　　因當時債權債務未釐清，故搞錯對象。伊已自動聲請撤銷假扣押裁定並撤回該假
　　扣押執行，並經該院准予撤銷假扣押執行命令在案。上訴人雖主張系爭房地經解
　　除買賣契約而受有一百五十萬元之損害，惟上訴人所提出之買賣契約書，其上之
　　買受人名義人葉祥玲係上訴人之妹，故伊否認該買賣契約為真正，縱使為真，惟
　　上訴人並未舉證證明該買賣契約業經訴外人葉祥玲解除，其提出之匯款單僅能證
　　明有匯款五十萬元之事實，況果如上訴人之主張，亦僅生依民法第二百五十九條
　　之規定，對訴外人葉祥玲負有返還買賣價金之義務而已，尚難謂因此受有如何之
　　損害。且買賣價金一百五十萬元，係上訴人出賣系爭房地之對價，並非依已定計
　　劃可增加之利益，不能認為所失利益。蓋買賣契約履行後，上訴人同時喪失該房
　　地之所有權，其總體財產並未增加，自難認該買賣價金為所失利益。再者，依買
　　賣契約第二條第一款約定，買受人於契約成立同時給付定金五十萬元，惟葉祥玲
　　卻到庭證稱於九十年十二月中旬交付發票日為九十年十二月八日、面額四十八萬
　　元之支票予上訴人，上訴人並於同年月三十一日提示兌現，支付定金之過程與契
　　約約定完全不同，足見前開買賣契約係上訴人與葉祥玲於九十年十二月七日假扣
　　押執行查封後，基於通謀虛偽意思表示所簽訂，應屬無效，益徵上訴人並未受有
　　何損害，故上訴人請求伊賠償買賣契約遭解除所受之損害一百五十萬元部分，即
　　無足採。又縱認其買賣及解除契約為真，惟證人葉祥玲於本院到庭證稱該房地市
　　值為二百萬元，其以一百五十萬元成交，乃低於市值，既經解約，上訴人反而保
　　有二百萬元之價值，殊無損害之可言。再者，上訴人主張因假扣押事件，致其名
　　譽受有損害，請求賠償慰撫金，須就伊有何故意過失，及其受有何損害，負舉證
　　責任，其自不得僅以伊有民事訴訟法第五百三十一條之事由，即認定伊有何故意
　　過失。上訴人既未提出其他積極證據，證明伊就其名譽受損有何加害行為之不法
　　情事，其主張伊應負民法第一百九十五條之責任，自屬無據。況上開假扣押執行
　　所侵害者，應係上訴人對所有上開不動產之處分權，並非侵害其名譽，而財產權
　　之侵害，法律上並未規定得請求非財產上之損害賠償。再者，財產遭扣押之原因
　　多端，僅表示上訴人與伊有金錢債務糾葛而已，未必引起他人對上訴人信用不佳
　　之評價，上訴人之主張，容或為其個人主觀之感受，且名譽受侵害，須有第三人
　　知悉其事，本件假扣押查封之文書，依證人葉祥玲之證詞，倘係黏貼於樓梯間，
　　則不知情之第三人應無以知悉其事，難認上訴人之名譽受有侵害。且上訴人乃一
　　介家庭主婦，並未從商，殊無因此債信受損，使欲與之交易之客戶聞之步之損
　　害之可言等語，資為抗辯。
三、原審法院斟酌兩造之主張及攻擊防禦方法之結果，認上訴人乙○○於請求五十五
    萬元之本息部分為有理由，而命被上訴人甲○○應給付上訴人乙○○五十五萬元
    ，及自九十一年三月十二日起至清償日止，按週年利率百分之五計算之利息，並
    依兩造之陳明，各酌定相當之擔保金額，分別為假執行及免假執行之宣告，而駁
    回上訴人乙○○其餘之訴及其假執行之聲請。兩造均提起上訴，上訴人乙○○聲
    明求為判決：(一)原判決關於駁回上訴人六十五萬元本息部分廢棄；(二)被上訴人應
    再給付上訴人六十五萬元整，及自起訴狀繕本送達翌日起至清償日止，按年息百
    分之五計算之利息；(三)第一、二審之訴訟費用均由被上訴人負擔；(四)上訴人願供
    擔保，請准宣告假執行。被上訴人甲○○聲明求為判決：(一)原判決關於被上訴人
    敗訴部分廢棄；(二)右廢棄部分，上訴人乙○○在第一審之訴及其假執行之聲請均
    駁回；(三)第一、二審訴訟費用均由上訴人乙○○負擔。兩造並皆答辯聲明求為判
    決駁回對造之上訴。
四、上訴人乙○○主張伊未向被上訴人借款，乃被上訴人竟以伊欠款一百八十萬元為
　　由，聲請台灣台中地方法院裁定准予假扣押查封其所有良誠公司股票、系爭房及
　　崇德路房地，其後又自行聲請撤銷該假扣押裁定之事實，為被上訴人所是認，並
　　有上訴人提出之假扣押聲請狀、台灣台中地方法院九十年度裁全一字第一二六九
　　一號民事裁定、同院九十年度執全一字第五三六四號執行命令、囑託查封登記函
　　，及被上訴人提出之同院九十年度裁全一字第一二六九一號、九十一年度裁全聲
　　一字第一四六號民事裁定及同院民事執行處九十一年三月六日九十年民執全一字
　　第五三六四號通知各一份附卷可稽，復經本院調取九十年度執全一字第五三六四
　　號假扣押執行卷查閱無誤，自堪信為真實。
五、按侵權行為固以故意或過失侵害他人之權利為成立要件，惟關於假扣押裁定因自
　　始不當而撤銷，或因民事訴訟法第五百二十九條第二項，及第五百三十條第三項
　　之規定而撤銷者，債權人應賠償債務人因假扣押或供擔保所受之損害，同法第五
　　百三十一條定有明文，故債權人所負此項賠償損害責任，乃本於假扣押裁定撤銷
　　之法定事由而生，債務人賠償請求權之成立，即不以債權人之故意或過失為要件
　　，最高法院著有五十八年度台上字第一四二一號判例可資參照。準此，依民事訴
　　訟法第五百三十一條規定，債務人得請求損害賠償之原因有三，即假扣押裁定因
　　：自始不當而撤銷者，同法第五百二十九條第二項規定債權人未於期間起訴
　　而經債務人聲請撤銷者，同法第五百三十條第三項規定債權人聲請撤銷者。三
　　者原因不同，請求權基礎亦異，為不同之法律關係。而所謂假扣押裁定因自始不
　　當而撤銷，係指對於假扣押裁定抗告，經抗告法院依命假扣押時客觀存在之情形
　　，認為不應為此裁定而撤銷之情形而言（最高法院六十七年臺上字第一四○七號
　　判例參照）。查本件假扣押裁定係被上訴人依民事訴訟法第五百三十條第三項之
　　規定聲請撤銷之，已如前述，並非因自始不當而撤銷，故上訴人於起訴狀中雖曾
　　提及「自始不當之假扣押」一詞（詳起訴狀第四頁），並援引民事訴訟法第五百
　　三十一條規定為請求損害賠償之依據，惟因原審法院就其所憑者究係該條文前段
　　、中段或後段並不明瞭，經闡明後，上訴人於九十一年四月十六日提出準備書狀
　　，已補正本件被上訴人本於不實之債權證明，向法院聲請假扣押，嗣被上訴人雖
　　已撤銷該假扣押裁定，但其情已符合民事訴訟法第五百三十一條之規定等情，是
　　核上訴人之主張，即與民事訴訟法第五百三十一條後段規定之要件相符，則上訴
　　人如因假扣押受有損害，自可依該條規定請求被上訴人賠償，不問被上訴人有無
　　故意過失。查上訴人主張其本於九十年十一月二十八日將系爭房地以一百五十萬
　　元價格出賣予其妹即訴外人葉祥玲，惟因被上訴人上開自始不當之假扣押行為，
　　致葉祥玲不願購買，解除該買賣契約，上訴人因而返還已收受定金五十萬元，致
　　其未能取得前揭買賣價金之利益，而受有一百五十萬元之損害等情，為被上訴人
　　所否認，並以前詞置辯。經查：
　(一)證人葉祥玲於原審法院審理時已到場證稱：因上訴人購買系爭房地後一直未居住
　　，伊即於九十年十一月份與上訴人談妥買賣系爭房屋，嗣於九十年十一月二十八
　　日，在上訴人崇興路住處訂立買賣契約，買賣價金分三次給付，每次五十萬元，
　　訂約時先付五十萬元，除付現金二萬元，其餘四十八萬元俟伊先生從大陸回來後
　　，在九十年十二月中旬開支票給上訴人，因上訴人迷信，認為「八」代表發之意
　　，乃要求伊票期開十二月八日，另五十萬元則在過戶時給付，尾款再付五十萬元
　　。嗣於九十年十二月中旬左右，伊知道系爭房地被查封，因上訴人告訴伊只是暫
　　時被查封，很快可解決，故伊仍兌現上開定金支票，惟至九十一年一月份即將過
　　年時，因系爭房屋仍被查封，故伊即告知上訴人不買該房地，並請求退款，後來
　　上訴人也電匯還款五十萬元等情明確，且經原審法院就締結買賣契約、支付定金
　　及解約等過程將之與上訴人隔離訊問結果，發現上訴人所供述之內容與上開證詞
　　大致相同。再參酌證人葉祥玲自承其係居住於系爭房地樓下即台中市○○街四十
　　一巷三十二號三樓房屋，有建物登記謄本可稽，其欲購買系爭房地合併利用，衡
　　情尚無突兀之處，是證人葉祥玲之證詞，尚堪採信。此外，復有上訴人提出之土
　　地房屋買賣契約書、存摺存取款明細、面額四十八萬元之支票及合作金庫銀行匯
　　款回條各一份可憑，是以上開事證彼此參觀互證，足見上訴人早於九十年十一月
　　二十八日即將系爭房地以一百五十萬元之代價出售予其妹葉祥玲，嗣因被上訴人
　　聲請假扣押查封該房地，致葉祥玲不願買受，而解除契約，上訴人並因此返還已
　　收受之定金五十萬元等情，係為真正。乃被上訴人竟率以上開買賣契約書其上之
　　買受人名義係上訴人之妹葉祥玲，即遽爾否認該契約書之真正，殊嫌率斷。又被
　　上訴人雖爭執證人葉祥玲之證詞其中關於支付定金之過程與契約第二條第一款之
　　約定完全不同，並據以抗辯前開買賣契約係上訴人與葉祥玲於九十年十二月七日
　　假扣押執行查封後，基於通謀虛偽意思表示所簽訂，應屬無效云云。惟據買賣契
　　約書第二條第一款記載「本契約成立同時，乙方（按指葉祥玲）以價款一部份新
　　台幣伍拾萬元整為定金給付甲方（按指原告），而甲方已將該定金如數領訖是實
　　。付款明細：現金二萬元，支票一張．．．，新台幣四十八萬元整」觀之，其中
　　除新台幣伍拾萬元整及付款明細：現金二萬元，支票一張．．．，新台幣四十八
　　萬元整等字係手寫字跡外，其餘均是一般制式買賣契約書早已繕打印就之文字，
　　依此而觀，足徵上訴人確與買受人葉祥玲約定除於締約時付現二萬元外，其餘四
　　十八萬元之定金則簽發支票支付，但因支票須俟葉祥玲之夫從中國大陸返台始行
    補開，又因上訴人迷信數字，故其票載及兌現日期均在後，此均據上訴人及證人
　　葉祥玲陳明，所述吻合，且合於民間習慣，被上訴人率以前情否認上開買賣契約
　　之效力，殊無可取。
　(二)按損害賠償，除法律另有規定或契約另有訂定外，應以填補債權人所受損害及所
　　失利益為限；又依通常情形，或依已定之計劃、設備或其他特別情事，可得預期
　　之利益，視為所失利益，固為民法第二百十六條第一項所明定。惟該條所稱之利
　　益，應指純利益而言，故計算所失利益損害之範圍，應以上訴人依該已定之計劃
　　或其他特別情事，實際可得而未得之利益為限。查上訴人之妹葉祥玲向被上訴人
　　購買系爭房地，因被上訴人假扣押查封該房地，致葉祥玲解除該買賣契約，已如
　　前述，上訴人雖謂其因此喪失依該買賣契約原可預期取得前開買賣價金一百五十
　　萬元之利益，受有損害云云，惟上開買賣契約倘經上訴人履行，依約雖可收取得
　　對價一百五十萬元，然因其亦將同時喪失系爭房地之所有權，故自應扣除原告所
    其取得該之成本始為其純利益。而上訴人購入該屋之成本為一百萬元乙節，除據
    陳明在卷（見原審九十一年四月十六日言詞辯論筆錄），並據證人即出資興建該
    房屋之葉大中於本院準備程序中到庭供證甚詳（見本院卷第一○二－一○五頁）
　　，則依此計算結果，上訴人僅可獲利五十萬元，而非一百五十萬元，上訴人主張
　　，容有誤會。因之，上訴人本可因出賣系爭房地而收受買受人葉祥玲所交付之價
　　金，卻因被上訴人假扣押查封系爭土地，致喪失因出賣可能取得之上述五十萬元
　　利益，自受有損害，且其損害與假扣押間有因果關係。乃被上訴人竟辯稱該買賣
　　契約縱已解除，亦僅負返還買賣價金之義務而已，並稱買賣價金係出賣系爭房地
　　之對價，並非依已定計劃可增加之利益，不能認為所失利益云云，殊無足取。從
　　而，上訴人自得依民事訴訟法第五百三十一條後段之規定，請求被上訴人賠償系
　　爭房地因遭假扣押，致上訴人所受前述五十萬元之損害，逾此範圍之請求，即屬
　　無據。至上訴人雖另依民法第一百八十四條第一項後段之規定為此部分請求之依
　　據，聲明本院擇一為其勝訴之判決，而為選擇訴之合併，惟上開民事訴訟法第五
　　百三十一條後段規定之法律關係既經本院審酌予以採認，自無庸再就此部分訴訟
    標的予以論究，附此敘明。
六、按不法侵害他人之名譽信用者，被害人雖非財產上之損害，亦得請求賠償相當之
　　金額，民法第一百九十五條第一項前段定有明文。查被上訴人對上訴人並無債權
　　存在，而因雙方債權債務未釐清，搞錯對象，致以上訴人欠款一百八十萬元為由
　　，聲請假扣押查封上訴人所有前揭財產等情，既為被上訴人所是認，則被上訴人
　　聲請假扣押裁定，並據以假扣押執行上訴人之財產之行為，自難謂無過失。再者
　　，被上訴人假扣押查封上訴人之不動產，使鄰里街坊誤認上訴人積欠他人債務未
　　償，債信不佳，聲望及信譽受損，損害上訴人名譽，致上訴人須一再向親友解釋
　　並無向被上訴人借款，亦非賴債之人，精神上受有極大之痛苦等情，既經上訴人
　　陳明，顯見社會上對其品德、聲望及信譽所為之評價已經貶損，名譽信用受到侵
　　害甚明。乃被上訴人竟辯稱其僅侵害上訴人對其財產之處分權，並未損害上訴人
　　名譽，且上訴人亦未能舉證證明其有何故意過失之不法加害行為一節，即無可採
　　。另被上訴人雖再抗辯本件假扣押查封之文書，倘係黏貼於樓梯間，則不知情之
　　第三人應無以知悉其事，難認上訴人之名譽受有侵害云云。惟查，證人葉祥玲已
　　證稱：系爭房地坐落之位置是五層樓的公寓，一、二樓有獨立出入門戶，三、四
　　、五樓另有獨立的出入門戶，封條就貼在三、四、五樓樓梯門口外面的牆壁，路
　　人均可看到等語屬實，是假扣押查封既揭示於行經該五層樓建物往來之路人均可
　　共見之處，並非如被上訴人所稱係黏貼於樓梯間，自難免使第三人知悉，並進而
　　招致評論，益徵被上訴人所為，已不法侵害上訴人名譽、信用，其所為上開辯詞
　　，應無可取。從而，上訴人依首開規定，請求被上訴人賠償其因名譽信用受侵害
　　所受非財產上之損害即精神慰撫金，自屬有據。本院審酌上訴人為商專畢業，現
　　與被上訴人合資做生意，九十年度所得額為二十萬元左右，名下有土地及房屋各
　　二筆、車輛一部，並擁有數家上市公司及良誠公司之股票，數量非微；而被上訴
　　人則係高工畢業，目前待業中，八十八年度之所得額約七萬餘元，八十九年度則
　　無報稅資料，該年度所得額無從認定，其名下則有土地一筆、房屋二棟及車輛一
　　部，並擁有良誠公司股票，數額尚非寡等情，業經兩造各自陳明，並有上訴人提
　　出之畢業證書、九十年度所得扣繳憑單、土地及建物登記謄本可憑，復經原審法
　　院依兩造聲請分別向財政部台灣省中區國稅局台中市分局及沙鹿稽徵所查詢明確
　　，有兩造歸戶財產查詢單及被告八十八、八十九年度之所得資料在卷足按，足見
　　上訴人資力不錯，被上訴人資力則尚可。因之，本院斟酌前述兩造之身分地位、
　　教育程度、經濟能力等情事，復參酌被上訴人未慎重檢視其究係對何人享有債權
　　，即貿然以上訴人欠款為由，假扣押查封原告之財產，致使上訴人遭他人誤會其
　　債信不良，財務不佳，聲望及信譽受損，並須頻向親友解釋事情原委，足見上訴
　　人受有精神上之痛苦。加以，被上訴人事發後，不僅未曾懺悔，並一再否認其有
　　何不法加害行為及上訴人受有損害，甚且更曾進而執聲請假扣押之債權憑證向上
　　訴人起訴，業經本院調閱台灣台中地方法院九十年度訴字第四○四七號清償借款
　　民事卷無訛，此勢必增添上訴人怨懟及憤恨不平之情緒，加深上訴人之痛苦等被
　　上訴人加害情形及上訴人精神所受痛苦之程度，認上訴人請求精神尉撫金一百萬
　　元，尚屬過高，應核減為五萬元為相當。
七、綜上所述，上訴人主張因被上訴人假扣押查封其財產，致喪失其因出賣系爭房地
　　可能獲得之利益五十萬元，並因名譽信用受侵害，致受有非財產上損害，而請求
　　精神慰撫金五萬元等情，既為可採，從而，上訴人請求被告給付五十五萬元，及
　　自起訴狀繕本送達翌日即九十一年三月十二日起至清償日止，按年息百分之五計
　　算之利息，為有理由，應予准許。逾此範圍之請求，即屬無據，應予駁回。原審
　　法院因而為上訴人一部勝訴及敗訴之判決，依法並無不合。被上訴人仍執陳詞，
　　以原判決對其不利部分為不當，聲明廢棄，為無理由，上訴人乙○○亦仍執陳詞
　　，以其信譽受損嚴重，而被上訴人財力甚佳，自應再予賠償六十五萬為當云云，
　　指摘原判決關於非財產損害部分不當，聲明求予廢棄改判，亦無理由，均予駁回
　　。
八、本件事證已瑧明確，兩造其餘攻擊防禦方法及舉證，與本件判決結果並無影響，
    爰不一一論述，附此敘明。
九、據上論結，本件兩造之上訴均無理由，依民事訴訟法第四百四十九條第一項、第
    七十八條，判決如主文。
中　　　華　　　民　　　國　　九十一　　年　　　十　　　月　　二十九　　日
~B1民事第五庭審判長法　官　陳滿賢
~B2　　　　　　　　法　官  邱森樟
~B3　　　　　　　　法　官　朱　樑
右為正本係照原本作成。
兩造均不得上訴。
~B　　　　　　　　書記官　陳秀真
中　　　華　　　民　　　國　　九十一　　年　　 十一　　 月　　　一　　　日
                                                                        Ｈ
